臺灣高等法院民事判決　　　　　　　　96年度上更(一)字第74號
上　訴　人　丁○○
訴訟代理人　陳姿君律師
複代　理人　戊○○
參　加　人　甲○○
被上　訴人　己○○
訴訟代理人　陳恂如律師
上列當事人間返還房屋事件， 上訴人對於中華民國94年9月12日
臺灣臺北地方法院94年度訴字第2568號第一審判決提起上訴，經
最高法院發回更審， 本院於96年8月28日言詞辯論終結，判決如
下：
    主  文
上訴駁回。
第二審及發回前第三審訴訟費用（除確定部分外）由上訴人負擔
。參加訴訟費用由參加人負擔。
    事實及理由
一、被上訴人主張：上訴人原向訴外人何文隆（已於民國93 年3
    月間死亡 ）承租被上訴人所有坐落臺北市○○路48號2樓房
    屋（下稱系爭房屋 ），詎於94年3月31日租期屆滿後，仍與
    原審共同被告李漢生繼續住用系爭房屋，為無權占有，被上
    訴人因而受有相當於每月租金新臺幣（下同）10萬元之損害
    ，爰依不當得利及侵權行為法律關係，求為命上訴人應自94
    年4月1日起至返還上開房屋之日止，按月給付10萬元之判決
    。並於本院答辯聲明：上訴駁回。（被上訴人逾上開範圍之
    請求，業受敗訴判決，另請求上訴人騰空交還系爭房屋、原
    審共同被告李漢生自系爭房屋遷出部分，則受勝訴判決，均
    已確定）
二、上訴人則以：伊承租系爭房屋之始即與何文隆簽訂租賃契約
    ，何文隆晚年則由其子即參加人出面代為處理承租事宜，期
    間約10年，均無變更或有任何人出而主張權利，何文隆過世
    後，在未有任何文件證明被上訴人為系爭房屋真正所有權人
    之前，伊繼續與何文隆之繼承人即參加人簽訂租賃契約，自
    非惡意占有人；縱認伊與參加人之租賃契約不得對抗被上訴
    人，惟因參加人與被上訴人間關於系爭房屋之權利有訴訟存
    在，伊將租金暫時保留未給付予參加人，且被上訴人請求相
    當租金之不當得利， 應受土地法第97條第1項規定最高租金
    額之限制， 即以系爭房屋及其坐落基地申報總價額年息10%
    為其上限等語，資為抗辯。並為上訴聲明：(一)原判決關於命
    上訴人自94年4月1日起按月給付被上訴人10萬元部分，與該
    部分假執行宣告，及關於該部分訴訟費用之裁判均廢棄。(二)
    上開廢棄部分，被上訴人在第一審之訴及假執行之聲請均駁
    回。
三、查上訴人 自85年4月間起陸續與何文隆就系爭房屋簽訂租賃
    契約，租期至94年3月31日止，嗣何文隆於93年3月30日死亡
    ，上訴人即與何文隆之子即參加人簽訂房屋租賃契約（以下
    稱系爭租賃契約），自94年4月1日起繼續占有使用系爭房屋
    迄今等情，為兩造所不爭， 復有房屋租賃契約書4份及戶籍
    謄本1件附卷可稽（見原審卷第18-33頁、本院94年度上字第
    867號卷第34頁），堪信為真實。
四、被上訴人主張，上訴人無權占有伊所有系爭房屋，致伊受有
    相當於每月租金10萬元之損害，上訴人應依不當得利及侵權
    行為法律關係返還等情，為上訴人所否認，並以前開情詞置
    辯。經查：
  (一)按無權占有他人房屋，可能獲得相當於租金之利益為社會通
    常之觀念，房屋所有人因此受有損害，即得依不當得利規定
    ，請求返還該利益。本件被上訴人以系爭房屋為伊所有，上
    訴人與參加人所訂系爭租賃契約對伊不生效力，上訴人無權
    占有系爭房屋為由， 依民法第767條規定，請求上訴人騰空
    交還系爭房屋，已經原審、 本院94年度上字第867號、最高
    法院96年度台上字682號判決被上訴人勝訴確定， 是上訴人
    無權占有被上訴人所有系爭房屋一節，已經認定，依前開說
    明，被上訴人即得依不當得利規定請求上訴人返還相當租金
    之利益。
  (二)上訴人雖抗辯，因參加人與被上訴人間關於系爭房屋之權利
    有訴訟存在，伊將租金暫時保留未給付予參加人云云，惟上
    訴人於本件發回前之本院94年度上字第867號事件95年8月15
    日言詞辯論期日，審判長詢以：「租金給付到何時？」上訴
    人代理人稱：「我們一直給付到目前，仍在繼續給付中。」
    等語，又原審共同被告李漢生於96年8月6日臺灣臺北地方法
    院96年度執申字第39857號遷讓房屋強制執行事件中陳稱 ，
    房租已給付給參加人至今年9月，且也與參加人結算，押金
    的支票該退也已退還，手續已結清等語，有執行筆錄附於本
    院卷可稽（見本院卷第74頁），足認上訴人確已依系爭租賃
    契約約定給付租金予參加人。上訴人空言辯稱，該執行筆錄
    內容不實云云，委不足採。況縱上訴人所辯屬實，其既未給
    付租金予參加人，則其受有占用系爭房屋之利益，而未支付
    對價，對被上訴人亦無法律上之原因，無礙其構成不當得利
    之要件。
  (三)次按，占有人於占有物上行使之權利，推定其適法有此權利
    ；又善意占有人依推定其為適法所有之權利，得為占有物之
    使用及收益。分別為民法第943條、第952條所明定。是占有
    人因此項使用所獲得之利益，對於所有人不負返還之義務，
    此為不當得利之特別規定，不當得利規定於此無適用之餘地
    。本件上訴人自94年4月1日起，與參加人甲○○另訂系爭租
    賃契約，並按月繳納租金10萬元予參加人，有系爭租賃契約
    書在卷可佐，而原審共同被告李漢生於臺灣臺中地方法院94
    年度重訴字第379號移轉所有權登記事件中證稱：「（ 93年
    10月間被告〈即己○○〉跟他兒子有去找你，說房子是他的
    ，如果到期續租要找他們，有關房子水電問題，都要找被告
    兒子？）確有這回事。」（ 見本院94年度上字第867號卷第
    36頁），另證人即被上訴人之子乙○○則於本院證稱：「（
    是否曾經向李漢生主張系爭房屋是屬於己○○的？）第一次
    去和李漢生碰面是在93年10月，…告訴他說這個房子我們已
    經由母親收回自己管理，因為我母親都居住在台中都是授權
    由我處理，李漢生說我堂弟甲○○已經有電話通知他房子由
    我們收回，我告訴李漢生他以後續約的事情就直接找我們談
    ，他說好，後來在94年3月20日左右，… 我就帶我母親和弟
    弟去拜訪李漢生，那天有告訴李漢生說是否要談續約的事，
    … 李漢生說好，但是當天沒有談妥內容，從當天到3月31日
    之間我和李漢生都用電話聯絡，最後談好租金每月11萬元，
    在三月底我和丙○○帶著 租賃合約書去逸仙路48號2樓給李
    漢生簽，李漢生說他馬上到去大陸，所以合約書會交給會計
    等會計蓋好章後會將合約書寄一份給我，後來都沒有寄，…
    。」等語，參以李漢生與上訴人為男女朋友關係而同住於系
    爭房屋，為上訴人所不爭（見原審卷第53頁背面），足認上
    訴人於94年4月1日向參加人承租系爭房屋前，即知繼續住用
    系爭房屋應與所有人之被上訴人簽訂租賃契約，其不與被上
    訴人簽約，反向未經被上訴人授權之參加人承租系爭房屋，
    對被上訴人而言，其自非善意占有人，依上開說明之反面解
    釋，被上訴人即非不得依不當得利之法律關係請求其返還相
    當於租金之利益。上訴人固辯稱，被上訴人未提出任何文件
    證明其為系爭房屋真正所有權人，伊繼續與參加人簽訂租賃
    契約，自非惡意占有人云云，惟證人乙○○已證稱：「…李
    漢生說我堂弟甲○○已經有電話通知他房子由我們收回。」
    「（法官問：你去跟李漢生說房子是你們的有無提出資料？
    ）李漢生告訴我說，他從一開始住就知道房子是己○○的。
    …」等語，且參以前述證人所稱，原已與李漢生談妥租金11
    萬元等情，足認上訴人知悉系爭房屋實為被上訴人所有，且
    已擬與被上訴人簽約，嗣因故反悔，改與參加人簽約，其所
    辯非惡意占有人云云，不足採信。
  (四)上訴人復抗辯，縱認伊應返還相當租金之不當得利，惟系爭
    房屋係供一般住家使用，未受有因營業所帶來之特殊利益，
    其租金額自仍應受土地法第97條規定最高租金額之限制云云
    ，固據其提出照片為證。但按，依不當得利之法則請求返還
    不當得利，以無法律上之原因而受利益，致他人受有損害為
    其要件，故其得請求返還之範圍，應以對方所受之利益為度
    ，非以請求人所受損害若干為準，（最高法院61年台上字第
    1695號判例意旨參照）。又無權占有他人房屋，可能獲得相
    當於租金之利益為社會通常之觀念，已如前述，是無權使用
    他人房屋者，其所受利益原為使用本身，「相當於租金」係
    原受利益依其性質不能返還時應償還之價額，故在無客觀具
    體數據可資計算時，固可參照土地法第97條規定相當法定最
    高限額租金之數額定之，惟若該利益已有可資認定之具體標
    準時，自應以受利益人實際所受之利益為準，非謂均應受土
    地法第97條規定之限制。查上訴人無權占有系爭房屋迄今仍
    未返還予被上訴人，此觀之前開執行筆錄即明，則上訴人即
    受有占用房屋之利益，致所有人之被上訴人受有損害。經本
    院審酌系爭房屋位於臺北市○○區○○路上，為12層大廈之
    2樓，房屋面積達307.81平方公尺（即93.11坪，見原審卷第
    11頁之建物謄本），且面對國父紀念館、緊鄰忠孝商圈及信
    義計畫區（見原審卷第55-1頁），生活機能方便，又上訴人
    前向何文隆承租系爭房屋之租金分別為85年4月至87年10 月
    每月9萬元、87年11月至90年3月每月10萬元、90年4月至92
    年3月每月115,000元、92年4月至94年3月每月115,000元（
    見原審卷第18、22、26頁），是依等該契約之具體內容，足
    認被上訴人主張，上訴人所受使用之利益，其價額相當為10
    萬元，應屬可採。上訴人抗辯， 應依土地法第97條第1項規
    定， 以系爭房屋及其坐落基地申報總價額年息10%為上限，
    定其所受利益之標準，洵無足取。
五、綜上，被上訴人本於不當得利法律關係，請求上訴人自94年
    4月1日起至交還系爭房屋之日止，按月給付10萬元，為有理
    由，應予准許。是則原審判命上訴人如數給付，並為假執行
    之宣告，於法並無不合。上訴意旨指摘原判決不當，聲明廢
    棄改判，為無理由，應予駁回。
六、據上論結，本件上訴為無理由。依民事訴訟法第449條第1項
    、第78條、第86條第1項，判決如主文。
中　　華　　民　　國　　96　　年　　9　　月　　11　　日
　　　　　　　　  　民事第十一庭
                        審判長法　官   鄭雅萍
　　　　　　　　　　　        法　官   薛中興
　　　　　　　　　　　        法　官   詹文馨
正本係照原本作成。
如不服本判決，應於收受送達後20日內向本院提出上訴書狀，其
未表明上訴理由者，應於提出上訴後20日內向本院補提理由書狀
（均須按他造當事人之人數附繕本）上訴時應提出委任律師或具
有律師資格之人之委任狀；委任有律師資格者，另應附具律師資
格證書及釋明委任人與受任人有民事訴訟法第466條之1第1項但
書或第2項（詳附註）所定關係之釋明文書影本。
中　　華　　民　　國　　96　　年　　9 　　月　　11　　日
　　　　　　　　　　　　　　　書記官   詹麗珠
附註：
民事訴訟法第466條之1（第1項、第2項）：
對於第二審判決上訴，上訴人應委任律師為訴訟代理人。但上訴
人或其他法定代理人具有律師資格者，不在此限。
上訴人之配偶、三親等內之血親、二親等內之姻親，或上訴人為
法人、中央或地方機關時，其所屬專任人員具有律師資格並經法
院認為適當者，亦得為第三審訴訟代理人。
